臺灣臺南地方法院民事判決　　　　　　　 96年度訴字第627號
原　　　告　財團法人汽車交通事故特別補償基金
法定代理人　丙○○
訴訟代理人　乙○○
被　　　告　戊○○
兼上一人
法定代理人　丁○○
　　　　　　甲○○
上列當事人間請求給付補償金事件，經本院於民國96年7月13日
言詞辯論終結，判決如下：
    主  文
被告應連帶給付原告新台幣玖拾柒萬陸仟柒佰伍拾元，及自民國
九十六年五月三十日起至清償日止，按週年利率百分之五計算之
利息。
訴訟費用由被告連帶負擔百分之六十五，餘由原告負擔。
    事實及理由
一、原告起訴主張：被告戊○○（民國78年9月5日生）為限制行
    為能力人，被告丁○○、甲○○為被告戊○○之法定代理人
    ，被告戊○○於民國95年10月1日上午11時20分許，騎乘無
    牌照之拼裝機車，沿台南縣下營鄉西連村縣到南54限道路由
    西向東方向行駛，行經該路與縣道南59線道路前交岔路口處
    時，因未注意車前狀況、超速行駛及超車不當之過失，致與
    在同向前方行駛至該處欲左轉之姜河誠所騎乘之重型機車發
    生擦撞，致姜河誠人車倒地送醫急救後不治死亡。因被告戊○○所騎乘之拼裝機車未投保強制汽車責任保險，為保障車
    禍事故之受害人，原告依強制汽車責任保險法第40條第1項
    第2款之規定，受姜河誠繼承人吳麗珠之請求，業已補償新
    台幣（下同）1,502,692元，並依同法第42條第2項，原告得
    於前開補償範圍內，代位行使訴外人吳麗珠等人對被告之損
    害賠償請求權。為此依據侵權行為損害賠償及代位之法律關
    係，請求判決命被告連帶給付原告1,502,692元，及自準備
    書狀送達翌日起至清償日止，按週年利率百分之5計算之利
    息等語。
二、被告則陳述：對原告主張之事實固不爭執，惟被告之前已有
    賠償被害人，被告有誠意賠償，然原告請求之金額被告無能
    力負擔，被害人亦有部分過失，請本院斟酌判斷被告應給付
    之金額等語。
三、兩造不爭執之事實：
（一）被告戊○○（民國78年9月5日生）為限制行為能力人，被
      告丁○○、甲○○為被告戊○○之法定代理人，被告戊○○於民國95年10月1日上午11時20分許，騎乘無牌照之拼
      裝機車，沿台南縣下營鄉西連村縣到南54線道路由西向東
      方向行駛，行經該路與縣道南59線道路交岔口處時，因疏
      未注意未減速慢行，且超速行駛並違規超車，適訴外人姜
      河誠騎乘車號MVX-380號重型機車，亦沿同向前方行駛至
      該處正欲左轉，亦疏未保持安全距離，二車因而發生擦撞
      ，致二車均人車倒地，姜河誠因人車倒地受有左側頭骨破
      裂、腎臟破裂、胰臟破裂、左肩胛股斷裂之傷害經送醫急
      救不治死亡。
（二）被告等於車禍發生後之95年11月1日曾與姜河誠之繼承人
      吳麗珠等人成立調解，調解條件不包含強制汽車責任保險
      各項給付。
（三）本件交通事故發生時，被告所駕駛之上揭拼裝機車並未投
      保強制汽車責任險。
（四）原告於96年1月間給付姜河誠之繼承人傷害醫療給付2,692
      元、死亡給付1,500,000元，合計1,502,692元。
四、得心證之理由：
（一）按汽車交通事故發生時，受害人或其繼承人因肇事汽車非
      被保險汽車而未能依本法規定向保險人請求給付保險金者
      ，得在相當於本法規定之保險金額範圍內，向特別補償基
      金請求補償；又特別補償基金於補償金額範圍內，得直接
      向加害人或汽車所有人求償；特別補償基金依前條規定為
      補償者，視為加害人或汽車所有人損害賠償金額之一部分
      。受害人或其繼承人已自加害人或汽車所有人獲有賠償或
      自社會保險獲有給付者，特別補償基金於補償時，應扣除
      之。強制汽車責任保險法第38條第1項第2款、第39條第1
      項、第2項、第4四項分別定有明文。查被告戊○○騎乘未
      依法投保強制汽車責任保險之拼裝機車撞擊騎乘重型機車
      之被害人姜河誠，致姜河誠送醫後不治死亡，姜河誠之繼
      承人已自特別補償基金領取殘醫療費及死亡補償金1,502,
      692元，已如前述，則原告依強制汽車責任保險法第39第2
      項之規定，於上開補償金額範圍內轉而向被告求償，依強
      制汽車責任保險法第39條第2項規定，自屬有據。
（二）次按特別補償基金補償之原因，係因強制汽車責任保險之
      不足而來，而強制汽車責任保險所承擔者乃汽車交通事故
      之損害賠償責任，則特別補償基金亦以此等責任無法獲得
      保險保障而由其補償為前提。換言之，特別補償基金對受
      害人之補償，由另一角度觀察，即是代替汽車交通事故應
      負損害賠償責任者，負擔賠償受害人之責任，理論上仍以
      汽車交通事故侵權責任之成立為依據，則特別補償基金對
      受害人補償後，對於此等應負侵權行為終局責任者，自應
      有向其請求已補償受害人金額之權利，強制汽車責任保險
      法第39條第2項即是基於上開概念而來。又汽車事故肇事
      者其責任係以填補被害人之損害為原則，且任何人不得將
      自己過失所生損害轉嫁他人，此為損害賠償制度之指導原
      則－公平原則，與債之關係之基本理論－誠信原則之具體
      表現。是受害人對於汽車交通事故致自身之損害與有過失
      時，賠償義務人對之便可主張過失相抵。即強制汽車責任
      保險法施行細則第9條亦明定：「肇事汽車非被保險汽車
      ，特別補償基金依本法第39條第2項規定，向加害人或汽
      車所有人求償時，應依該非被保險汽車之肇事責任比例，
      計算求償額」。可見加害人或汽車所有人依強制汽車責任
      保險法第39條第2項所負之責任仍屬侵權行為之損害賠償
      責任，並非獨立之無過失責任。再參諸強制汽車責任保險
      法第39條第2項之立法理由載明「基於公平原則，並配合
      第1項規定，爰於第2項明定特別補償基金於補償受害人損
      失後，得直接向加害人或汽車所有人求償」，足見該項規
      定之目的僅在於配合同條第 1項之規定，防止加害人或汽
      車所有人因特別補償基金對受害人補償後，在補償金額範
      圍內同時解免其等對受害人損害賠償義務之不公平現象，
      始以法律規定之方式，賦予特別補償基金代位受害人向加
      害人或汽車所有人求償之權利，故其本質仍為保險代位權
      ，即特別補償基金直接向加害人或汽車所有人求償，係基
      於受害人或其繼承人損害賠償請求權之法定移轉，該條規
      定並未使特別補償基金取得對加害人或汽車所有人獨立之
      求償權，特別補償基金僅於加害人或汽車所有人依民法或
      其特別法應就受害人或其繼承人負損害賠償之義務時，始
      得對加害人或汽車所有人代位求償。
（三）再按「因故意或過失，不法侵害他人之權利者，負損害賠
      償責任」、「限制行為能力人，不法侵害他人之權利者，
      以行為時有識別能力為限與其法定代理人連帶負損害賠償
      責任」、「不法侵害他人致死者，對於支出醫療費及增加
      生活上需要之費用或殯葬費之人，亦應負損害賠償責任」
      、「不法侵害他人致死者，被害人之父母、子女及配偶，
      雖非財產上之損害，亦得請求賠償相當之金額。」，民法
      第184條第1項前段、第187條第1項前段、第192條第1項、
      第194條分別定有明文。查本件車禍之發生被告戊○○有
      過失，而被告戊○○為限制行為能力人，被告丁○○、甲○○為其法定代理人，此為被告所自認，依前揭規定，被
      告自應對被害人姜河誠之繼承人負連帶損害賠償責任，又
      被告雖曾與被害人姜河誠之繼承人成立調解，惟原告所補
      償之醫療及死亡給付並不在調解範圍內，此為被告所不爭
      ，亦即此部分被害人之繼承人對被告仍有請求權，則原告
      於補償時，在補償金額範圍內，被害人姜河誠之繼承人對
      被告之權利即移轉予原告，原告即取得對加害人即被告之
      求償權。從而，原告依強制責任保險法第39條第2項規定
      ，向被告求償，依法應屬有據。
（四）末按特別補償基金之代位求償權既係由被害人對賠償義務
      人之損害賠償請求權移轉而來，應與一般「債之移轉」性
      質並無不同，應認此時得類推民法第299條之規定，亦即
      債務人所得對抗被害人之事由，應均得對抗原告。又損害
      之發生或擴大，被害人與有過失者，法院得減輕賠償金額
      或免除之，民法第217條第1項亦定有明文。查本件車禍係
      被告戊○○於95年10月 1日上午11時20分許，騎乘上開未
      依法投保強制汽車責任保險之拼裝機車，沿台南縣下營鄉
      西連村縣到南54線道路由西向東方向行駛，行經該路與縣
      道南59線道路交岔口處時，因疏未注意未減速慢行，且超
      速行駛並違規超車，適訴外人姜河誠騎乘車號MVX-380 號
      重型機車，亦沿同向前方行駛至該處正欲左轉，亦疏未保
      持安全距離，二車因而發生擦撞，致姜河誠人車倒地受傷
      送醫不治死亡，此為兩造所不爭，並有交通事故調查報告
      表、現場圖及偵訊筆錄在卷可稽，自堪信為真實。而本件
      車禍經送台灣省南區車輛行車事故鑑定委員會鑑定結果，
      認被告戊○○駕駛無號牌拼裝大型重型機器腳踏車，行經
      無號誌岔路口，未注意車前狀況，超速行駛，超車不當，
      為肇事主因；被害人姜河誠駕駛普通重型機器腳踏車，轉
      彎左偏未注意安全距離，為肇事次因等情，有鑑定意見書
      一份附於相驗卷可參，且為兩造所不爭，本院審酌上情認
      本件被告戊○○為肇事主因應負百分之六五之過失責任，
      被害人就車禍之發生應負百分之三五之過失責任，而原告
      之求償權係基於損害賠償請求權之法定移轉而來，自應適
      用與有過失之規定予以減輕被告之責任，且強制責任保險
      法施行細則第 9條亦明定：「肇事汽車非被保險汽車，特
      別補償金依本法第39條第2項規定，向加害人或汽車所有
      人求償時，應依該非被保險汽車之肇事責任比例，計算求
      償額。」，是原告得請求被告給付之補償金，依被害人與
      有過失之程度應減輕百分之三五，是原告得請求被告連帶
      給付之補償金，應以 976,750元為適當。從而，原告請求
      被告連帶給付補償金 976,750元及自準備書狀繕本送達翌
      日（即民國96年 5月30日）起至清償日止，按週年利率百
      分之 5計算之利息，洵屬正當，應予准許；至原告逾此範
      圍之請求，為無理由，應予駁回。
五、結論：原告之訴為一部有理由、一部無理由，依民事訴訟法
    第79條，判決如主文。
中　　華　　民　　國　　96　　年　　7　　月　　31 　　日
                  民事第五庭    法　官　童來好
以上正本係照原本作成
如對本判決上訴，須於判決送達後20日內向本院提出上訴狀
中　　華　　民　　國　　96　　年　　7　　月　　31 　　日
                                書記官　卓春成
